【裁判字號】    97,台上,1537
【裁判日期】    970717
【裁判案由】    損害賠償
【裁判全文】
最高法院民事判決            九十七年度台上字第一五三七號
上   訴   人  成功座墊企業有限公司
法 定代理 人  乙○○
訴 訟代理 人  張益隆律師
被  上訴  人  祥力金屬工業股份有限公司
兼法定代理人  甲○○
共        同
訴 訟代理 人  楊祺雄律師
              賴麗春律師
上列當事人間請求損害賠償事件，上訴人對於中華民國九十六年
三月二十八日台灣高等法院台中分院第二審判決（九十五年度智
上字第一號），提起上訴，本院判決如下：
    主  文
原判決關於駁回上訴人其餘上訴及該訴訟費用部分廢棄，發交智
慧財產法院。
    理  由
本件上訴人主張：被上訴人甲○○為被上訴人祥力金屬工業股份
有限公司（下稱祥力公司）之負責人，明知如第一審判決附表編
號一所示「Pure Gel」及編號二所示勾形商標，均經伊註冊取得
商標專用權（專用期間各如該附表所載），指定使用於修正前商
標法施行細則第四十九條第十二類之自行車座墊等商品，竟未得
伊同意或授權，自民國八十九年間起至九十三年四月三十日止，
於自行車座墊上使用近似之商標圖樣，致伊受有損害；甲○○因
違反商標法，並經法院判處徒刑在案，祥力公司就其行為應負連
帶賠償責任等情，爰依商標法第六十三條第一項第一款、第二款
、民法第二十八條、公司法第二十三條第二項規定，求為命被上
訴人連帶給付新台幣（以下同）一千零一萬五千元並加計法定遲
延利息之判決（其中一萬五千元及自九十二年八月八日起、八十
五萬六千九百九十八元及自九十三年十一月十九日起，均按法定
利率計算遲延利息部分，分別經第一、二審法院判命被上訴人連
帶給付，此部分因不得上訴第三審，已告確定。另上訴人超過上
開部分之請求，亦因其自行減縮或經第一審判決駁回而告確定）
。
被上訴人則以：伊僅於九十二年元月間因凱辰企業有限公司（下
稱凱辰公司）訂購，依其指示製造載有「Pure Gel」字樣之自行
車座墊乙批，共計三百個，每只單價一百八十元，此外即未使用
該圖樣。而「Pure Gel」係材料名稱，不得申請商標註冊，祥力
公司已提起行政爭訟；另伊附加於商品圖片之三色勾形圖樣，僅
作為裝飾用，此乃業界慣用，且祥力公司事後以相同三色勾形圖
樣獲准商標註冊，顯見三色勾形圖與上訴人註冊之墨色勾形商標
並非近似。況伊另於商品上附加「VAPOR 」商標，足與上訴人之
勾形商標辨識，自未侵害上訴人之商標。且上訴人使用「 Pure
Gel 」文字，足使人誤信其僅係「材質說明」，甲○○顯欠缺侵
害商標權之故意、過失；縱有過失，上訴人就損害之發生亦與有
過失等語，資為抗辯。
原審維持第一審所為駁回上訴人請求被上訴人連帶給付九百十四
萬三千零二元並加計自九十三年十一月十九日起按法定利率計算
遲延利息之判決，駁回其該部分之上訴，係以：上訴人為系爭「
Pure Gel」及「勾形」商標專用權人，該商標經指定使用於自行
車座墊等商品，被上訴人祥力公司之負責人甲○○未得上訴人之
同意或授權，自九十二年年初至同年五月五日止，連續委託雜誌
社，於自行車座墊廣告上印製使用近似於「Pure Gel」及勾形商
標圖樣，復於祥力公司之自行車座墊網頁上，登載使用近似於「
Pure  Gel 」商標之圖樣，並出售印製上開商標圖樣之自行車座
墊三百個；又於九十二年五月六日至九十三年四月二十二日間，
於祥力公司自行車座墊廣告目錄上使用「Pure  Gel 」商標圖樣
，經警於九十三年四月二十二日於祥力公司查扣使用近似於「Pu
re  Gel 」商標之座墊二個、近似於勾形商標之座墊膠皮三十個
，甲○○因違反商標法，並經原法院刑事庭以九十三年度上易字
第一八四號判決判處徒刑確定在案。而被上訴人所生產之自行車
座墊上印製「Pure  Gel」圖樣，其英文字母與上訴人之「 Pure
Gel 」商標圖樣完全相同，且開頭之Ｐ及Ｇ字母均為大寫，其餘
字母為小寫，二者文字、讀音、觀念、名稱均完全相同，二者在
外觀上極為近似，一般消費者在購買時施以普通之注意，在外觀
上殊難辨識，極易產生混同誤認，應屬近似之商標無訛。又被上
訴人於廣告目錄編號所登載之勾形圖樣、在祥力公司處查扣之自
行車座墊膠皮上所印製之勾形圖樣與上訴人之勾形商標相較，二
者圖樣均為四條長弧形線條勾勒成勾形狀，雖被上訴人於勾形內
塗以綠、白、紅三色，然就整體觀之，其與上訴人商標之構圖意
匠及外觀上均屬近似，且使用於相同商品，應有使相關消費者發
生混淆誤認之虞。至於祥力公司前申請註冊之「鉤圖」商標已於
九十五年四月十一日經經濟部智慧財產局認定與上訴人之勾形商
標構成高度近似，而撤銷其註冊；另中華民國全國工業總會認為
「Pure  Gel 」非為生產自行車座墊等產品之業者習用名稱，被
上訴人使用「Pure  Gel 」圖樣之位置為自行車座墊平面最明顯
易見之處，該圖樣顯係作為表彰商品所使用，而非做為材質表示
；雖其另將祥力公司所有之「VAPOR 」商標印製於自行車座墊側
面，但相較於前開圖樣之位置顯係在不明顯之處，且字體明顯較
小，足見被上訴人使用「Pure Gel」圖樣，係為表彰商品，該使
用方式足使一般消費者造成混淆誤認。是被上訴人辯稱未侵害上
訴人之商標權云云，自非可採。其次，上訴人雖主張被上訴人自
八十九年間起至九十三年四月三十日止侵害其商標專用權，惟其
原主張被上訴人自九十年迄今仿冒其商標之商品數量三百七十七
萬一千一百五十八個，依商標法第六十三條第一項第二款規定而
為請求，惟除被上訴人承認之三百個座墊可信為真外，其餘數量
未舉證證明之，尚難憑採。另上訴人雖提出該公司「營業人銷售
額與稅額申報書」（下稱稅額申報書），主張九十一年度祥力公
司尚未侵害其商標權時之營業額為八百六十七萬七千九百四十八
元，而九十二年度開始侵害其商標權後，九十二、九十三、九十
四年度之營業額分別降至四百零六萬五千八百七十四元、五百零
八萬四千三百十元、二百三十一萬九千四百七十六元，與九十一
年度營業額比較，九十二至九十四年度之營業損失高達一千四百
五十六萬四千一百八十四元，再加上其廣告費每年一百十三萬七
千二百七十五元，該三年度伊損失高達一千七百餘萬元，得依商
標法第六十三條第一項第一款後段規定請求被上訴人賠償，其損
害額顯高於請求之金額云云。然上訴人提出之稅額申報書，僅係
申報每期應繳稅額概算情形，尚非正確數額，須經稅捐機關審核
計算後，始得認為通常所可獲得之利益，減除受侵害後使用同一
商標所得之利益，其差額為實際之損害，被上訴人既否認上訴人
受有該損害額，上訴人亦未再舉證證明或請求調查，該項損失之
計算，自不可採。又上訴人請求被上訴人提出祥力公司八十九年
七月一日起至九十三年四月二十二日止之進出貨商業帳簿、進項
及銷項統一發票等供查證，參酌另案即台灣台中地方法院九十三
年度自字第七四號刑事判決認定被告游振宗（即凱辰公司負責人
）與甲○○共同侵害系爭商標之時間係自九十一年十一月二十九
日起，被告李政祐（即祥力公司總經理）侵害系爭商標權之時間
係九十二年五月六日至九十三年四月二十二日，足認上訴人主張
被上訴人自九十年一月起至九十三年四月止侵害其商標權部分為
真實。而除八十九年度祥力公司帳冊等已超過五年保存期限，無
法提出外，兩造就祥力公司提出之九十年一月至九十三年四月之
帳冊、發票等進行查閱，就兩造無爭議部分，上訴人陳明侵害其
商標之商品總金額合計八十七萬一千九百九十八元，被上訴人既
不能就其成本或必要費用為舉證，則上訴人主張以祥力公司銷售
該項商品全部收入為其所得利益，依商標法第六十三條第一項第
二款規定，請求被上訴人連帶給付八十七萬一千九百九十八元，
自屬有據；至其餘有爭議之發票部分，因其型號與系爭商標無涉
，上訴人自不得據以請求。末按法人對於其董事或其他有代表權
之人因執行職務所加於他人之損害，與該行為人連帶負賠償之責
任，民法第二十八條定有明文。甲○○為祥力公司董事長，其因
執行公司業務而為加害行為，依上開規定，祥力公司自應與甲○
○負連帶賠償責任。扣除第一審判命被上訴人連帶給付之一萬五
千元外，上訴人請求被上訴人再連帶給付八十五萬六千九百九十
八元及加計自準備書狀繕本送達翌日即九十三年十一月十九日起
按法定利率計算之遲延利息部分，尚無不合，逾此部分之請求為
無理由，應予駁回等詞，為其判斷之基礎。
惟按法院不能依當事人聲明之證據而得心證，為發現真實認為必
要時，得依職權調查證據，民事訴訟法第二百八十八條第一項定
有明文。查上訴人依商標法第六十三條第一項第一款、第二款規
定，擇一請求被上訴人賠償；其中依第一款規定請求部分，係提
出稅額申報書以證明其原使用該註冊商標通常所可獲得之利益與
受侵害後使用同一商標所得利益之差額；而原審謂「該申報書僅
係申報每期應繳稅額概算情形，尚非正確數額，須經稅捐機關審
核計算後，始得認為通常所可獲得之利益，減除受侵害後使用同
一商標所得之利益，其差額為實際之損害」云云，似認該申報書
如經稅捐機關核定，即得證明上訴人之實際損害額，果爾，就上
訴人已聲明之證據即上開年度之稅額申報書，是否業經稅捐機關
核定乙節，非不得依職權調查。原審未予調查審認，即認上訴人
該項損失之計算不可採，自有可議。又刑事訴訟判決所認定之事
實，非當然有拘束民事訴訟之效力，民事法院仍應斟酌全辯論意
旨及調查證據之結果，依自由心證，認定事實之真偽。上訴人主
張被上訴人侵害其商標專用權之時間為八十九年間至九十三年四
月三十日，原審竟依刑事判決認定游振宗與甲○○共同侵害及李
政祐侵害上訴人系爭商標專用權之時間，謂被上訴人係於九十年
一月至九十三年四月為侵害行為云云，於法已有未合；且被上訴
人何時開始侵害上訴人之商標專用權，與認定上訴人受侵害前及
受侵害後使用該註冊商標所得利益之差額，所關至切，原審未予
釐清即行判決，亦有違誤（上訴人主張被上訴人侵害其商標之時
間為八十九年間至九十三年四月三十日，惟又稱九十二年度被上
訴人開始侵害其商標權後，營業額逐年下降，而以九十二年至九
十四年度之營業額與九十一年度營業額為比較云云，前後主張不
一，應併予闡明）。上訴論旨，指摘原判決關於其敗訴部分為不
當，求予廢棄，非無理由。又智慧財產案件審理法自九十七年七
月一日施行，爰依同法施行細則第五條第一項規定，將本件發交
智慧財產法院。
據上論結，本件上訴為有理由，依民事訴訟法第四百七十七條第
一項、第四百七十八條第二項，判決如主文。
中    華    民    國  九十七  年    七    月   十七   日
                      最高法院民事第一庭
                          審判長法官  蕭  亨  國
                                法官  葉  勝  利
                                法官  高  孟  焄
                                法官  鄭  玉  山
                                法官  吳  麗  女
      本件正本證明與原本無異
                                      書  記  官
中    華    民    國  九十七  年    八    月    五    日
                                                      v


司法院資訊處製作；財團法人民間司法改革基金會備份。
